【裁判字號】    91,訴,83
【裁判日期】    920304
【裁判案由】    勞保
【裁判全文】
臺北高等行政法院判決                                九十一年度訴字第八三號
                              .
    原      告  甲○○
    被      告  勞工保險局
    代  表  人  廖碧英總經理.
    訴訟代理人  李美麗
                乙○○
                丙○○
右當事人間因勞保事件，原告不服行政院勞工委員會中華民國九十年十一月六日台九
十勞訴字第０００二三九六號訴願決定，提起行政訴訟。本院判決如左：
    主  文
原告之訴駁回。
訴訟費用由原告負擔。
    事  實
一、事實概要：
    緣連冠營造工程有限公司被保險人即原告左側肢體無力，於民國（下同）八十九
    年六月二十八日申請殘廢給付。被告以原告已於八十八年十月十二日退職退保，
    並領取老年給付在案，所請殘廢給付係屬保險效力終止後發生之事故，與勞工保
    險條例第十九條第一項規定不合，乃核定所請不予給付。原告不服，向勞工保險
    監理委員會申請爭議審議，經審議駁回，提起訴願，復遭駁回。遂提起行政訴訟
    。
二、兩造聲明：
  (一)原告聲明（原告未於準備程序及辯論期日到庭，其聲明及陳述依起訴狀所載）：
    1.訴願決定、審議審定及原處分均撤銷。
    2.被告應核付原告依勞保殘廢給付標準表第八項之規定，第七級之殘廢給付。
(二)被告聲明：
    1.駁回原告之訴。
    2.訴訟費用由原告負擔。
三、兩造之主張：
  (一)原告主張之理由：
    1.原告左側肢體無力之治療終止日經專科醫生認定於八十八年九月三日，當時日
      期在保險效力終止前，所以符合勞工保險條例第十九條第一項之規定。原告在
      症狀確已固定，惟仍持續治療乃是因原告所患為中風致左側肢體無力，僅可從
      事輕便工作，所以長期復健是必要的，況且原告尚有其他病症，被告不應以反
      面判定原告病症尚未固定。行政院勞工委員會七十九年六月二十六日台七十九
      勞保一字第一三三九二號函：「本會七十九年四月十七日台七十九勞保一字第
      二九九五三號函意旨，係指依勞工險條例第五十七條規定領取重度（第一、二
      、三等級）殘廢給付完全喪失工作能力不能從事工作之被保險人，其不能繼續
      從事工作保險效力終止後如因復健恢復工作能力等而實際從事工作，仍得依規
      定再行加保，其已領之殘廢給付不必繳回，並應自重新投保時起算勞工保險之
      年資。至對於領取第二、第三等級殘廢給付並未完全喪失勞動力尚可從事輕便
      工作，且實際從事工作繼續加保之被保險人，自無上開函示之適用。」所以在
      症狀固定後尚有持續治療之行為是被允許的。
    2.原告是在八十八年九月三日審定成殘，不是在退職退保日（即八十八年十月十
      二日）後方審定成殘。且被告均依審定成殘日為準核定平均薪資，而非以診斷
      書之填具日期為準，所以並無是否適用勞工保險條例第二十條之問題。
  (二)被告主張之理由：
    1.按「被保險人或其受益人，於保險效力開始後、停止前發生保險事故者，得依
      本條例規定，請領保險給付。」「被保險人因普通傷害或罹患普通疾病，經治
      療終止後，如身體遺存障害適合殘廢給付標準表規定之項目，並經保險人自設
      或特約醫院診斷為永久殘廢者，得按其平均月投保薪資，依同表規定之殘廢等
      級及給付標準，一次請領殘廢補助費‧‧‧。被保險人領取普通傷病給付期滿
      ，或其所患普通傷病經治療一年以上尚未痊癒，如身體遺存障害，適合殘廢給
      付標準表規定之項目，並經保險人自設或特約醫院診斷為永不能復原者，得比
      照前項規定辦理。」「被保險人已領取老年給付者，不得再行參加勞工保險。
      」勞工保險條例第十九條第一項、第五十三條及第五十八條第一項定有明文。
      次按「本條例第五十三條第一項及五十四條第一項所稱治療終止，指被保險人
      罹患之傷病，經治療後，症狀固定，再行治療仍不能期待其治療效果之狀態。
      」亦為同條例施行細則第七十七條所明定。本件原告於八十八年十月十二日退
      職退保，並領取十五個月老年給付在案。嗣原告於八十九年六月二十六日申請
      殘廢給付，並檢附行政院衛生署屏東醫院八十九年六月二十六日開具之勞工保
      險殘廢診斷書，其上記載原告因小腦出血、高血壓心臟病、糖尿病控制不良於
      八十八年九月三日治療終止審定殘廢。惟查依原告所提出之上開殘廢診斷書，
      其門診診療欄記載：自八十八年九月三日至八十九年六月十四日止門診二十一
      次；住院診療欄記載：自八十九年二月二十五日至八十九年三月九日止住院十
      二日，是尚難證明原告於八十八年九月三日初診時即已達症狀固定，再行治療
      仍不能期待其治療效果之狀態。是以原告審定殘廢後仍有持續治療至八十九年
      六月十四日之事實，被告否准所請殘廢給付，依法尚無不合
    2.按「被保險人在保險有效期間所發生之傷病事故，於保險效力停止後，必須連
      續請領傷病給付或住院診療給付者，一年內仍可享有該項保險給付之權利‧‧
      ‧被保險人依前項規定連續請領保險給付期間內，因同一傷病及其引起之疾病
      致殘廢或死亡者，仍得請領殘廢給付或死亡給付。其非因病癒而經保險人自設
      或特約醫院同意出院後，在保險效力停止之日起一年內，因同一傷病及其引起
      之疾病致殘廢或死亡者亦同」勞工保險條例第二十條定有明文。又「被保險人
      在保險有效期間發生之傷害或疾病事故，於脫離保險後，必須連續請領傷害給
      付或住院診療者，一年內仍可享有保險給付之權利‧‧‧。」為六十二年四月
      二十五日修正公布之勞工保險條例第二十七條所規定。現行勞工保險條例第二
      十條之規定係就上開六十二年勞工保險條例第二十七條酌作文字修正，其立法
      意旨、構成要件及法律效果均無不同。另「勞工保險條例第二十七條（現行條
      文為第二十條）所稱『脫離保險』（現修正為）『保險效力停止』）一詞，係
      指被保險人因暫時喪失投保條件俟投保條件恢復仍可繼續參加保險者而言，而
      被保險人請領老年給付‧‧‧同時辦理退保者，保險已告終止，自不得再申領
      傷害給付（現修正為傷病給付）。」復經前勞工行政中央主管機關內政部六十
      五年十月十五日台內社字第七０四一八九號函釋在案，該函釋雖僅稱不得再申
      領傷病給付，惟依舉輕明重之法理，亦不得請領殘廢給付。
    3.司法院釋字第三一０號解釋謂勞工保險條例規定之傷病給付，乃對勞工因傷病
      不能工作，致未能取得原有薪資所為之補助，與老年給付係對勞工因退職未能
      獲取薪資所為之給付，兩者性質相同，其請領老年給付者，自不應重複請領傷
      病給付，內政部六十九年六月十三日台內社字第一七七三一號函釋：「被保險
      人退職，依規定退保，並請領老年給付者，自不得再依勞工保險條例第二十條
      規定，請領傷病給付」，與上述意旨相符，尚不牴觸憲法。按殘廢給付亦係保
      障被保險人因殘廢喪失或減少勞動能力，致未能獲取或減少薪資收入而予以生
      活上之補助，與老年給付性質相同，揆諸上開解釋，依舉輕明重之法理，被保
      險人領取老年給付後，亦不得再依勞工保險條例第二十條之規定請領殘廢給付
      。且勞工保險條例第二十條之適用，係指被保險人因離職等原因保險效力暫時
      停止之情形，對於因領取老年給付而保險效力永久終止之情形則不適用。
    理  由
一、本件原告起訴狀姓名載為「劉得蘭」，惟具狀人部分則記載「甲○○」，顯然起
    訴狀上劉得蘭係屬誤載，爰逕為更正，合先明；又原告受合法通知，無正當理
    由而未於言詞辯論期日到場，核無民事訴訟法第三百八十六條各款所列惰形，爰
    依行政訴訟法第二百十八條準用民事訴訟法第三百八十五條第一項前段規定，依
    被告之聲請由其一造辯論為判決。
二、按「被保險人或其受益人，於保險效力開始後，停止前發生保險事故者，得依本
    條例規定，請領保險給付。」「被保險人因普通傷害或罹患普通疾病，經治療終
    止後，如身體遺存障害適合殘廢給付標準表規定之項目，並經保險人自設或特約
    醫院診斷為永久殘廢者，得按其平均月投保薪資，依同表規定之殘廢等級及給付
    標準，一次請領殘廢補助費‧‧‧。被保險人領取普通傷病給付期滿，或其所患
    普通傷病經治療一年以上尚未痊癒，如身體遺存障害，適合殘廢給付標準表規定
    之項目，並經保險人自設或特約醫院診斷為永不能復原者，得比照前項規定辦理
    。」勞工保險條例第十九條第一項及第五十三條定有明文。次按「本條例第五十
    三條第一項及五十四條第一項所稱治療終止，指被保險人罹患之傷病，經治療後
    ，症狀固定，再行治療仍不能期待其治療效果之狀態。」亦為同條例施行細則第
    七十七條所明定。請領殘廢給付時，應備殘廢診斷書（同條例施行細則第七十六
    條），對於殘廢診斷書所載內容，勞工保險主管機關得依職權審核是否符合請領
    殘廢給付之要件，乃屬當然。
三、本件原告於八十八年十月十二日退職退保，並領取十五個月老年給付，於八十九
    年六月二十六日申請殘廢給付，並檢附行政院衛生署屏東醫院八十九年六月二十
    六日開具之勞工保險殘廢診斷書，其上記載原告因小腦出血、高血壓心臟病、糖
    尿病控制不良，於八十八年九月三日治療終止審定殘廢之事實，固有勞工保險給
    付申請書、勞工保險殘廢診斷證明書附原處分卷，及現金老年給付資料附議卷可
    稽。惟查依原告所提出之上開殘廢診斷書，其本次傷病初診日期欄記載：八十八
    年九月三日；門診診療欄記載：自八十八年九月三日至八十九年六月十四日止門
    診二十一次；住院診療欄記載：自八十九年二月二十五日至八十九年三月九日止
    住院十二日，足見原告係於八十八年九月三日發病，之後長期持續門診 (達二十
    一次)及住院治療 (八十九年二月至三月住院十二日)，是尚難證明原告於八十八
    年九月三日初診時即已達症狀固定，再行治療仍不能期待其治療效果之狀態。被
    告否准原告所請殘廢給付，並不違法。原告主張其症狀確已固定，惟仍持續治療
    乃是因原告所患為中風致左側肢體無力，僅可從事輕便工作，所以長期復健是必
    要的，況且原告尚有其他病症，被告不應以反面判定原告病症尚未固定云云，並
    不足採。因此，原處分駁回原告之請求，於法無違，審議審定及訴願決定遞予維
    持，於法無不合，原告訴請撤銷訴願決定、審議審定及原處分，並判命被告核付
    原告依勞工保險殘廢給付標準表第八項規定，第七級之殘廢給付，為無理由，應
    予駁回。
四、又「被保險人在保險有效期間所發生之傷病事故，於保險效力停止後，必須連續
    請領傷病給付或住院診療給付者，一年內仍可享有該項保險給付之權利；傷病給
    付期限依第三十五條及第三十六條規定：住院診療之被保險人經保險人自設或特
    約醫院認為可出院療養時應即出院。」「被保險人依前項規定連續請領保險給付
    期間內，因同一傷病及其引起之疾病致殘廢或死亡者，仍得請領殘廢給付或死亡
    給付。其非因病癒而經保險人自設或特約醫院同意出院後，在保險效力停止日起
    一年內，因同一傷病及其引起之疾病致殘廢或死亡者亦同。」勞工保險條例第二
    十條定有明文。惟第二十條所稱之保險效力停止，依前勞工行政中央主管機關內
    政部六十五年十月十五日台內社字第七０四一八九號函釋：「勞工保險條例第二
    十七條（現行條文為第二十條）所稱「脫離保險」（現修正為「保險效力停止」
    ）一詞，係指被保險人因暫時喪失投保條件俟投保條件恢復仍可繼續參加保險者
    而言，而被保險人請領老年給付……同時辦理退保者，保險已告終止，自不得再
    申領傷害給付（現修正為傷病給付）」。被保險人如已退職退保並領取老年給付
    後，其保險效力即告「終止」而非「停止」，勞工保險之權利義務關係業已消滅
    ，即不得再依勞工保險條例第二十條規定領取傷病給付，亦不得申請殘廢給付。
    本件原告於八十八年十月十二日退職退保，並已領取十五個月老年給付，其保險
    效力即告終止，勞工保險之權利義務關係業已消滅，與第二十條規定「保險效力
    停止」之要件不合，亦不得依本條請領殘廢給付，併此敘明。
五、據上論結，本件原告之訴為無理由，爰依行政訴訟法第二百十八條、民事訴訟法
    第三百八十五條第一項前段、行政訴訟法第九十八條第三項前段，判決如主文。
中      華      民      國    九十二    年      三      月      四      日
                              臺 北 高 等 行 政 法 院   第 三 庭
                                             審 判 長 法  官  姜素娥
                                                      法  官  陳國成
                                                      法  官  吳東都
右為正本係照原本作成。
如不服本判決，應於送達後二十日內，向本院提出上訴狀並表明上訴理由，如於本判
決宣示後送達前提起上訴者，應於判決送達後二十日內補提上訴理由書（須按他造人
數附繕本）。
中      華      民      國    九十二    年      三      月      六      日
                                                      書記官  李金釵


司法院資訊處製作；財團法人民間司法改革基金會備份。
